臺灣橋頭地方法院刑事判決　　　　　　110年度審易字第528號
聲　請　人　臺灣橋頭地方檢察署檢察官
被　　　告　張相民


上列被告因毒品危害防制條例案件，經檢察官提起聲請簡易判決
處刑（110 年度毒偵字第383 號），本院認不宜以簡易判決處刑
（原案號：110 年度簡字第1099號），改依通常程序審理，判決
如下：
    主  文
本件公訴不受理。
    理  由
一、聲請意旨略以：被告甲○○（下稱被告）前因施用毒品案件
    ，經本署檢察官以108 年度毒偵字第325 、826 號為附命完
    成戒癮治療條件之緩起訴處分確定，緩起訴期間自民國108
    年7 月16日起至109 年7 月15日止，期滿未經撤銷。詎其猶
    不知悔改，竟仍於上揭緩起訴處分確定後3 年內，基於施用
    第二級毒品之犯意，於110 年1 月7 日6 時許，在高雄市○
    ○區○○路00巷00號2 樓友人住處內，以將甲基安非他命置
    於玻璃球內燒烤吸食煙霧之方式，施用第二級毒品甲基安非
    他命1 次。嗣為警於110 年1 月13日13時1 分許，持本署檢
    察官核發之鑑定許可書強制採集其尿液送驗後，結果呈安非
    他命、甲基安非他命陽性反應，始查悉上情。因認被告涉犯
    毒品危害防制條例第10條第2 項施用第二級毒品罪嫌等語。
二、按起訴之程序違背規定者，應諭知不受理之判決，並得不經
    言詞辯論為之，刑事訴訟法第303 條第1 款、第307 條定有
    明文。起訴之程序是否違背規定，原則上固以起訴時所存在
    之事項及法律規定為斷，惟檢察官起訴後始發生情事變更，
    致法院不能為實體審理及判決者，亦屬起訴之程序違背規定
    （最高法院109 年度台抗字第1771號裁定意旨參照）。
三、次按犯毒品條例第10條之罪者，檢察官應聲請法院裁定，或
    少年法院（地方法院少年法庭）應先裁定，令被告或少年入
    勒戒處所觀察、勒戒，其期間不得逾2 月。觀察、勒戒後，
    檢察官或少年法院（地方法院少年法庭）依據勒戒處所之陳
    報，認受觀察、勒戒人無繼續施用毒品傾向者，應即釋放，
    並為不起訴之處分或不付審理之裁定；認受觀察、勒戒人有
    繼續施用毒品傾向者，檢察官應聲請法院裁定或由少年法院
    （地方法院少年法庭）裁定令入戒治處所強制戒治，其期間
    為6 個月以上，至無繼續強制戒治之必要為止。但最長不得
    逾1 年。觀察、勒戒或強制戒治執行完畢釋放後，三年內再
    犯第10條之罪者，檢察官或少年法院（地方法院少年法庭）
    應依法追訴或裁定交付審理。毒品條例第20條第1 項、第2
    項、第23條第2 項分別定有明文。
四、是本案重點即係附命戒癮治療之緩起訴處分( 下稱附命緩起
    訴) 期滿未經撤銷，效力是否等同於「觀察、勒戒或強制戒
    治」執行完畢？
  （一）毒品條例第24條於109 年1 月15日修正公布後，由行政
        院於110 年4 月15日以院臺法字第1100010649號令定於
        110 年5 月1 日施行。毒品條例第24條第2 項原規定「
        前項緩起訴處分，經撤銷者，檢察官應『依法追訴』」
        ，修正後則規定「前項緩起訴處分，經撤銷者，檢察官
        應『繼續偵查或起訴』」。亦即，檢察官為附命緩起訴
        或依修正後毒品條例為多元附條件緩起訴處分，該緩起
        訴雖經撤銷，亦非當然應依法追訴。
  （二）最高法院110 年度台上字第2096號違反毒品條例案件就
        基礎事實為「成年被告因施用毒品罪，經檢察官為『附
        命緩起訴』確定，且已完成所命履行之戒癮治療，期滿
        未經撤銷，於修正後毒品條例，是否得視為事實上已接
        受等同『觀察、勒戒或強制戒治』之處遇執行完畢」之
        法律問題，改採否定說的見解，與最高法院先前採肯定
        說的見解有潛在歧異，乃依法向其他刑事庭提出徵詢，
        經由徵詢程序達成統一見解，採否定說，即認成年被告
        因施用毒品罪，經檢察官為附命緩起訴處分確定，且已
        完成所命履行之戒癮治療，期滿未經撤銷，於毒品條例
        修正後，不得視為事實上已接受等同「觀察、勒戒或強
        制戒治」之處遇執行完畢，不得逕行起訴。理由如下：
      ⑴毒品條例第24條修正施行後之多元附條件緩起訴處分，
        並不限於「附命緩起訴」，且撤銷緩起訴處分後，亦應
        由檢察官依法繼續偵查或起訴，與修正前所定之「依法
        追訴」不同，則緩起訴處分之效力與曾受「觀察、勒戒
        或強制戒治」之處遇已無法等同視之。
      ⑵且依本院最近所持一致見解，祇要本次施用毒品犯行距
        其最近1 次觀察、勒戒或強制戒治執行完畢釋放後，已
        逾3 年者，即仍有修正後毒品條例第20條關於「觀察、
        勒戒或強制戒治」程序規定之適用；而「附命緩起訴」
        經撤銷，仍應回復原緩起訴處分不存在之狀態，由檢察
        官就該次施用毒品犯行依法為相關處分，均已變更本院
        95年度第7 次、97年度第5 次及100 年度第1 次等刑事
        庭會議決議所持見解，使得原先所採的肯定說，於修法
        後在法理上即有斟酌之餘地。
      ⑶又「附命緩起訴」戒癮治療之執行，係以社區醫療（機
        構外醫療體系）處遇替代監禁式治療，使施用毒品者得
        繼續正常家庭及社會生活，尚非集中於勒戒處所，受監
        所矯正、管理，仍難脫其「收容」或「處罰」外觀者，
        所可比擬，於機構外之戒癮治療難達其成效時，再施以
        機構內之強制處遇，亦屬循序漸進之合理矯正方式，而
        有改採否定說的必要。
      ⑷因此「附命緩起訴」之被告縱使完成「戒癮治療」，難
        認得與觀察、勒戒或強制戒治「已執行完畢」之情形等
        同視之（最高法院110 年度台上字第2096號判決意旨參
        照）。
五、經查：
  （一） 被告前因施用毒品案件，經臺灣高雄地方法院（下稱
         高雄地院）101 年度毒聲字第786 號裁定送觀察、勒
         戒後，認有繼續施用毒品傾向，遂以101 年度毒聲字
         第1097號裁定令入戒治處所施以強制戒治，嗣因經強
         制戒治已滿6 個月以上，認無繼續強制戒治之必要，
         經臺灣高雄地方法院檢察署（改制後為臺灣高雄地方
         檢察署）檢察官准於102 年8 月13日自戒治所釋放，
         嗣因102 年11月21日停止戒治期滿未經撤銷而視為執
         行完畢，有臺灣高雄地方檢察署檢察官102 年度戒毒
         偵字第70號不起訴處分書、臺灣高等法院被告前案紀
         錄表各1 份在卷可參。
   （二）又被告前於108 年間因施用毒品案件，經臺灣橋頭地
         方檢察署（下稱橋頭地檢署）檢察官以108 年度毒偵
         字第325 、826 號為附命完成戒癮治療之緩起訴處分
         （下稱附命緩起訴），緩起訴期間為108 年7 月26日
         起至109 年7 月15日止，於緩起訴期滿未經撤銷等情
         ，此有臺灣高等法院被告前案紀錄表可稽，是被告雖
         完成戒癮治療，揆諸上開說明，仍難認得與「觀察、
         勒戒或強制戒治」已執行完畢之情形等同視之。而被
         告於本案行為時（110 年1 月7 日6 時許），與其最
         近1 次因施用毒品而停止戒治期滿未經撤銷而視為執
         行完畢之102 年11月21日相距已逾3 年，不符毒品條
         例第23條第2 項之追訴要件，應由檢察官依修正後之
         毒品條例第20條第1 項、第24條第1 項等規定，基於
         一次性之整體規劃而重啟處遇程序，視被告個案情形
         ，是否適合「觀察、勒戒」或再給予「附條件緩起訴
         」機會。檢察官未及審酌109 年1 月15日修正公布、
         110 年5 月1 日施行之毒品條例第24條第2 項規定，
         逕行起訴，違反毒品條例第23條第2 項之追訴要件，
         其起訴之程序違背規定，揆諸前揭之說明，爰不經言
         詞辯論，逕為不受理判決之諭知。
六、末本案既應諭知不受理判決，依刑事訴訟法第452 條之規定
    ，即不能逕依簡易判決處刑，而應改依通常程序審判，併予
    敘明。
據上論斷，應依刑事訴訟法第452條、第303條第1款、第307條，
判決如主文。
中    華    民    國   110    年    12    月    13    日
                  刑事第四庭  法  官  廖華君
以上正本證明與原本無異。
如不服本判決應於收受送達後20日內向本院提出上訴書狀，並應
敘述具體理由；如未敘述上訴理由者，應於上訴期間屆滿後20日
內向本院補提理由書（均須按他造當事人之人數附繕本）「切勿
逕送上級法院」。
中    華    民    國   110    年    12    月    14    日
                             書記官  顏宗貝